【裁判字號】    97,訴,716
【裁判日期】    980303
【裁判案由】    全民健康保險
【裁判全文】
高雄高等行政法院判決
                                     97年度訴字第716號
                              .
原      告  中央健康保險局
代  表  人  甲○○  總經理
訴訟代理人  丙○○
            簡榮宗  律師
            朱瑞陽  律師
被      告  高雄縣政府
代  表  人  乙○○  ○○
訴訟代理人  陳妙泉  律師
上列當事人間全民健康保險事件，原告提起行政訴訟，本院判決
如下：
    主  文
原告之訴駁回。
訴訟費用由原告負擔。
    事實及理由
一、事實概要：
    緣原告為辦理全民健康保險業務之保險人，依全民健康保險
    法（下稱健保法）第27條規定各級政府應負擔部分保險費，
    原告按時向各級政府開立繳款單，送請各級政府按時撥付，
    嗣因各級政府未按時撥付保險費補助款，行政院秘書處於民
    國89年6月1日召開「健保財務問題與對策協商事宜」會議，
    作成結論略以：各級政府未依法按時撥付保險費補助款，致
    須向金融機構融通資金以撥付醫療給付而孳生之利息費用，
    由欠費之政府依欠費比例分擔。因被告於88年下半年及90年
    度未按時撥付保險費補助款，原告於91年起向金融機構融通
    資金以撥付醫療給付。原告乃主張依公法上不當得利及無因
    管理之規定，被告就原告支付予金融機構之利息費用，應依
    欠款比例分擔應分擔新臺幣（下同）12,668,973元，遂提起
    本件行政訴訟。
二、本件原告主張：
（一）健保法係中央立法並執行之事項，故就全民健保相關事項
      ，中央有協商解決之權限，為憲法第111條所明定。又按
      「中華民國83年8月9日公布、84年3月1日施行之全民健康
      保險法，係中央立法並執行之事項。有關執行全民健康保
      險制度之行政經費，固應由中央負擔，本案爭執之同法第
      27條責由地方自治團體補助之保險費，非指實施全民健康
      保險法之執行費用，而係指保險對象獲取保障之對價，除
      由雇主負擔及中央補助部分保險費外，地方政府予以補助
      ，符合憲法首開規定意旨。」經司法院釋字第550號解釋
      在案。是行政院於89年6月1日邀集相關部會於行政院召開
      「健保財務問題與對策協商事宜」，會議中就89年中央補
      助款之撥入事宜及借貸融通孳息問題案，作成「臺北市、
      高雄市及各縣市政府對積欠補助款所產生之利息費用，由
      欠費之政府依欠款比例分擔。」之決議，被告應受該決議
      之拘束，依欠費比例分擔利息費用。
（二）被告無法律上原因受有緩期清償及節省利息支出之利益，
      致原告受有支出利息費用之損害，原告得依不當得利之規
      定請求被告返還利益：
   1、「上訴人本於公法上不當得利法律關係請求，係準用民法
      有關不當得利之規定，其請求權之行使、返還之範圍等均
      須依民法第180條至第183條之規定．．．」最高行政法院
      93年度判字第1595號判決。按「無法律上之原因而受利益
      ，致他人受損害者，應返還其利益。」「不當得利之受領
      人，除返還其所受之利益外，如本於該利益更有所取得者
      ，並應返還。但依其利益之性質或其他情形不能返還者，
      應償還其價額。」民法第179條前段、第181條分別定有明
      文。
   2、被告依健保法第27條第3款、第5款之法定義務並無緩期清
      償或分期清償之權利，然原告因被告之遲延給付，導致財
      務困難向金融機構融通資金，而支出利息致原告受有損害
      ，被告享有緩期清償及未依民法遲延利息之規定法定利率
      5％給付遲延利息之利益，而無法律上之原因，且具因果
      關係，該當民法不當得利之構成要件，原告得請求被告返
      還相當於利益之價額即原告因負擔利息債務致原告受損害
      。原告僅依借款利率平均1.707575％計算被告所受之利益
      ，而非以較高之法定利率計算，足證被告確受有利益。
（三）原告基於為被告管理事務之管理意思，依行政院會議決議
      向金融機構融通資金而負擔利息債務致原告支出費用並受
      有損害，依民法第176條第1項規定得請求被告償還費用並
      賠償損害：
   1、各級政府遲延繳納保險費補助款之情形嚴重，以致行政院
      於89年6月1日邀集相關部會於行政院召開「健保財務問題
      與對策協商事宜」，會議中就「89年中央補助款之撥入事
      宜及借貸融通孳息問題案」，決議「．．．4、各級政府
      未依法按時撥付保險費補助款，致中央健保局須向金融機
      構融通資金以撥付醫療給付而孳生之利息費用，中央政府
      （含原臺灣省政府欠費）應負擔部分，由行政院衛生署核
      實報請本院動支第二預備金支應，至於臺北市、高雄市及
      各縣市政府對積欠補助款所產生之利息費用，由欠費之政
      府依欠款比例分擔。」原告因健保財務缺口嚴重，致於91
      年1月1日起開始依前開會議決議向金融機構融通資金，於
      每半年計算並函請被告依欠費比例分擔利息費用。
   2、原告依前開會議決議向金融機構融通資金而負擔利息債務
      致原告應支出利息費用，係管理事務，利於被告，並不違
      反被告明示或可得推知意思之適法無因管理，依民法第1
      76條第1項規定得請求被告償還。原告係為被告履行健保
      法第27條第3款、第5款之法定義務，縱令被告之主張不適
      法無因管理，依民法第176條第2項規定仍有民法第176條
      第1項之請求權。
（四）本件訴訟標的金額及法定利息之計算：
      民法第229條第2項規定，給付無確定期限者，債務人於債
      權人得請求給付時，經其催告而未為給付，自受催告時起
      ，負遲延責任。本件原告自91年起，每半年依照各級政府
      欠費比例計算各級政府應負擔之利息費用，並函請被告儘
      速繳納，原告並於94年5月18日函請被告於文到後1個月內
      繳納融資利息12,668,973元，被告於94年5月20日收受，
      故本件訴訟標的金額應自94年6月21日開始計息等情。並
      聲明求為判決被告應給付原告12,668,973元及自94年6月
      21日起至清償日止，按週年利率5﹪計算之利息。
三、被告則以：
（一）原告主張被告及各縣市政府未按時撥付健保費補助款，導
      致其財務調度困難，自91年度起需向金融機構融通資金以
      撥付醫療給付，就其孳生之利息費用，訴請被告依欠款比
      例分擔之云云。惟自健保法開辦以來，其財務虧損不斷擴
      大，已嚴重侵蝕國家資源，究其虧損原因，並非地方政府
      補助款未按時撥付所致，而係在於健保虧損及弊端，如醫
      療醫院所虛報、浮報費用、藥價黑洞及管理績效等種種因
      素，為社會各界大聲疾呼其檢討之事項。原告對此困境卻
      以調高費率、調高部分負擔或擴大費基因應，不僅加重民
      眾及各縣市政府之負擔，亦對其財務狀況之改善無所裨益
      ，以致財務日益困窘。又原告經營上之虧損既非被告所導
      致，原告應舉證證明其虧損係因被告未支付健保費補助款
      所致，且其向金融機構融資所得之款項，確係用於支應被
      告未支付健保費而致之虧損。若原告融資係用於填補上開
      虧損，其所生之利息支出，自不應由被告負擔。
（二）原告請求被告支付本件利息費用，係依行政院89年6月1日
      召開之「健保財務問題與對策協商事宜」會議結論，並無
      法源依據，且該次會議被告並未參與，故原告訴請被告分
      擔其融資利息，欠缺請求之依據。
（三）被告係於每年1月及7月撥付半年系爭健保費補助款，各地
      方政府財政均非充裕，亦有向金融機構融資之情形。上開
      預繳半年之健保費補助款亦係被告向金融機構融資舉債而
      來，被告並無義務為支付上述預撥保費舉債，讓原告增加
      利息收入或減少融資成本。故基於公平原則，原告應將被
      告預繳保費所得之利益回饋於被告，而免利息之請求，方
      屬合理等語，資為抗辯。並聲明求為判決駁回原告之訴。
四、經查，本件如事實概要欄所載之事實，業據兩造陳明在卷，
    並有行政院秘書處89年6月3日台89衛字第16242號函暨89年6
    月1日召開「健保財務問題與對策協商事宜」會議紀錄、原
    告與中國農民銀行等金融機構之短期借款合約書及原告94年
    5月18日健保財字第0940058449號函附卷可稽，洵堪認定。
    本件兩造之爭點為被告未按時撥付保險費補助款，原告向金
    融機構借款並支出利息，原告得否依不當得利及無因管理之
    法律關係，向被告請求給付利息費用12,668,973元及自94年
    6月21日起至清償日止，按週年利率5﹪計算之利息。爰分述
    如下：
（一）按「人民與中央或地方機關間，因公法上原因發生財產上
      之給付或請求作成行政處分以外之其他非財產上之給付，
      得提起給付訴訟。因公法上契約發生之給付，亦同。」為
      行政訴訟法第8條第1項所明定。是提起一般公法上給付訴
      訟，其請求權須係因公法上之原因而發生者，自不待言。
      而發生公法上給付請求權之原因，除基於法令之規定外，
      其他行政法受償請求權，如因公法上之侵權行為所生之損
      害賠償請求權、公法上之不當得利返還請求權、公法上無
      因管理之費用返還請求權，均應包括在內，為學者所肯認
      ，此參學者陳敏著，行政法總論5版，第1227頁至1236頁
      足資參照。惟關於公法上不當得利請求權（學者稱「公法
      之返還請求權」），除個別法律中予以明文規定，如稅捐
      稽徵法第28條規定，在無個別法律特別規定情形，一般行
      政法中亦應普遍存在此一性質之公法上不當得利請求權，
      是為「一般之公法返還請求權」。一般之公法返還請求權
      ，其結構及目的，皆與民法之不當得利返還請求權相似，
      則關於民法不當得利之相關規定，自得類推適用。從而，
      公法上不當得利請求權，仍須符合民法不當得利之要件。
      另未受委任，並無義務而為他人管理公法事務之情形，亦
      即公法之無因管理時，因公法上並無特別規定，亦應類推
      適用民法有關規定，要不待言。
（二）原告主張被告遲延給付保險費補助款，依法原應負擔法定
      遲延利息5％，因原告向金融機構借款代墊，被告因而無
      須支付5％遲延利息費用，僅須負擔原告向金融機構借款
      支出之利息費用，故被告無法律上原因受有緩期清償及節
      省利息支出之利益，原告受有支出利息費用之損害，依公
      法上不當得利請求返還利益云云。按「本保險保險費之負
      擔，依下列規定計算之：．．．三、第三類被保險人及其
      眷屬自付30％，中央政府補助40％，直轄市政府補助30％
      ，省政府補助20％，縣（市）政府補助10％。．．．五、
      第五類被保險人，在省轄區域，由中央社政主管機關補助
      15％，省政府補助20％，縣（市）政府補助65％；在直轄
      市區域，由直轄市政府全額補助。」「本保險保險費依下
      列規定，按月繳納：．．．三、第五類被保險人之保險費
      ，由應補助保險費之各級政府，於當月5日前撥付保險人
      。四、第二類至第四類及第六類被保險人之保險費，應由
      各級政府及各行政機關補助部分，每半年1次於1月底及7
      月底前預撥保險人，於年底時結算。」分別為行為時健保
      法第27條第3款、第5款、第29條第3款、第4款所明定。依
      首揭規定，原告固有撥付健保補助款之公法義務，惟查，
      除非法律有明文規定，應加計利息（如稅捐稽徵法第28條
      及38條，學說上稱之為特殊公法上不當得利）外，所謂一
      般公法上不當得利即無請求返還利息之餘地，蓋國家公法
      上之收入，原則上並非在於獲利，而是在於公益之運用。
      易言之，公法之返還義務，如法律未有加計利息之規定，
      並不當然加計利息（陳敏著「行政法總論」第5版第1240
      頁、吳志光著「行政法」第405頁、林明昕著「公法學的
      開拓線」第252頁）。本件被告固未按期撥付健保補助款
      而保有該款項，然依首揭說明，公法上收入，原則在於公
      益運用，非在獲利，是被告未按期撥付健保補助款，難謂
      其受有何利息利益，是在返還時並不當然應加計利息。復
      按民法第179條規定：「無法律上之原因而受利益，致他
      人受損害者，應返還其利益。雖有法律上之原因，而其後
      已不存在者，亦同。」此不當得利成立之要件，在公法上
      不當得利同應類推適用。本件被告於88年下半年及90年度
      未按時撥付保險費補助款，原告於91年起向金融機構融通
      資金固屬實情，有原告與各金融機構間之短期借款合約附
      卷可稽，雖堪認定。惟查，上開原告與各金融機構訂立之
      短期借款契約係以原告名義與各金融機構訂定，被告對於
      原告之健保補助款之公法義務，未因原告向金融機構支借
      款項而獲債務清償或免除，另被告法定遲延利息責任倘已
      發生，亦未因原告向金融機構支借款項而獲債務清償或免
      除，此參被告於92年12月31日前仍須分期償還系爭保險費
      補助款即明。是本件原告向金融機構融通資金，並非以清
      償或免除被告補助款及遲延責任之債務為目的，從而，被
      告並不因原告借款行為受有何債務免除之利益，自無受有
      公法上不當得利。原告主張被告無法律上原因受有緩期清
      償及節省利息支出之利益，致原告受有支出利息費用之損
      害，依不當得利之規定請求被告返還利息費用之利益云云
      ，尚屬無據。
（三）另原告主張其基於為被告管理事務之意思，依行政院會議
      決議向金融機構融通資金而負擔利息債務，致原告支出費
      用並受有損害，依民法第176條第1項無因管理之規定，請
      求被告償還費用並賠償損害云云。按「未受委任，並無義
      務，而為他人管理事務者，其管理應依本人明示或可得推
      知之意思，以有利於本人之方法為之。」「前項之規定，
      如其管理係為本人盡公益上之義務，或為其履行法定扶養
      義務，或本人之意思違反公共秩序善良風俗者，不適用之
      。」「管理事務，利於本人，並不違反本人明示或可得推
      知之意思者，管理人為本人支出必要或有益之費用，或負
      擔債務，或受損害時，得請求本人償還其費用及自支出時
      起之利息，或清償其所負擔之債務，或賠償其損害。第1
      74條第2項規定之情形，管理人管理事務，雖違反本人之
      意思，仍有前項之請求權。」民法第172條、第174條第2
      項及第176條分別定有明文。公法上無因管理，亦須作相
      同處理，予以類推適用。是公法上無因管理應以為他人管
      理事務為要件，亦即基於管理所生之事實上利益歸屬他人
      之意思及行為，而為他人管理事務為要件。惟查，本件原
      告固係依行政院會議決議向金融機構融通資金，然行政院
      89年6月1日邀集相關部會召開「健保財務問題與對策協商
      事宜」會議紀錄之記載，並無被告出席該會議之紀錄，有
      上開行政院秘書處函文暨會議紀錄附卷可稽，足證被告未
      出席該會議，是難依上開會議結論認被告有向金融機構辦
      理借款之意思存在，則被告與金融機構間並無被告本人應
      辦理借款之事務存在，原告自無從為被告管理事務而訂定
      借款契約。又原告與金融機構訂定借款契約，契約當事人
      為原告與金融機構，依債之相對性原則，該契約與被告尚
      無關涉，原告訂定該契約即非為被告本人處理事務。此觀
      原告與各金融機構訂立之短期借款契約係以原告名義與各
      金融機構訂定，非以被告名義借款即明。況原告職司全民
      健康保險事務，向金融機構借款以撥付保險給付，此乃原
      告為充足經費辦理全民健康保險業務，而全民健保業務為
      原告業務範疇，原告就其經費不足，籌措經費以辦理辦理
      全民健保業務，實則在處理原告個人事務，縱因被告未按
      時撥付補助款致原告須向金融機構借款，此至多僅為原告
      向金融機構借款之動機，尚難認係處理被告之事務。本件
      原告既係處理自己經費籌措事務，並非管理被告之事務，
      核與公法上無因管理須以為他人管理公法事務之要件不符
      ，從而，原主張依無因管理之規定，請求被告償還費用並
      賠償損害，自有未合。
（四）次按「．．．健保法，係中央立法並執行之事項。有關執
      行全民健保制度之行政經費，固應由中央負擔，本案爭執
      之同法第27條責由地方自治團體補助之保險費，非指實施
      健保法之執行費用，而係指保險對象獲取保障之對價，除
      由雇主負擔及中央補助部分保險費外，地方政府予以補助
      ，符合憲法首開規定意旨。地方自治團體受憲法制度保障
      ，其施政所需之經費負擔乃涉及財政自主權之事項，固有
      法律保留原則之適用，但於不侵害其自主權核心領域之限
      度內，基於國家整體施政之需要，對地方負有協力義務之
      全民健保事項，中央依據法律使地方分擔保險費之補助，
      尚非憲法所不許。．．．財政收支劃分法第37條第1項第
      1款規定，各級政府支出之劃分，由中央立法並執行者，
      歸中央負擔，固非專指執行事項之行政經費而言，惟法律
      於符合上開條件下，尚非不得為特別之規定，就此而言，
      健保法第27條即屬此種特別規定。至健保法該條所定之補
      助各類被保險人保險費之比例屬於立法裁量事項，除顯有
      不當者外，不生牴觸憲法之問題。．．．」司法院釋字第
      550號解釋在案。核該解釋固闡明健保法第27條責由地方
      自治團體補助之保險費不生牴觸憲法問題，然同時闡述：
      地方自治團體受憲法制度保障，其施政所需之經費負擔乃
      涉及財政自主權之事項，應有法律保留原則之適用。觀諸
      首揭健保法第27條僅明定地方自治團體應負擔保險費比例
      ，然關於保險費所需之經費負擔方式，乃涉及地方自治團
      體財政自主權之事項，尚不得中央機關代為決定，至為顯
      然。查行政院89年6月1日邀集相關部會召開「健保財務問
      題與對策協商事宜」會議紀錄之記載，並無被告出席該會
      議之紀錄，有上開行政院秘書處函文暨會議紀錄附卷可憑
      ，足證被告除未出席該會議，則雖行政院曾召開協調會議
      作成「臺北市、高雄市及各縣市政府對積欠補助款所產生
      之利息費用，由欠費之政府依欠款比例分擔」之決議，已
      涉及被告施政所需之經費負擔之財政自主權事項，在無法
      律依據下，難認被告應受上開決議內容之拘束。從而，原
      告主張健保係中央立法並執行之事項，依憲法第111條規
      定，中央有協商解決之權限，被告應受行政院89年6月1日
      協商決議之拘束，依欠費比例分擔利息費用云云，亦難採
      憑。
五、綜上所述，原告主張並無足採，原告起訴依公法上不當得利
    及無因管理之法律關係，訴請被告應返還原告12,668,973元
    及自94年6月21日起至清償日止，按年息百分之五計算之法
    定遲延利息，為無理由，應予駁回。又本件事證已臻明確，
    兩造其餘攻擊防禦方法，均核與本件判決結果不生影響，爰
    不一一論述，附此敘明。
六、據上論結，本件原告之訴為無理由，爰依行政訴訟法第98條
    第1項前段，判決如主文。
中    華    民    國    98    年     3    月    3     日
              高雄高等行政法院第四庭
                          審判長法官  楊  惠  欽
                                法官  林  勇  奮
                                法官  蘇  秋  津
以上正本係照原本作成。
如不服本判決，應於判決送達後20日內向本院提出上訴書狀，其
未表明上訴理由者，應於提起上訴後20日內向本院提出上訴理由
書（須按對造人數附繕本）；如於本判決宣示或公告後送達前提
起上訴者，應於判決送達後20日內補提上訴理由書（須附繕本）
。未表明上訴理由者，逕以裁定駁回。
中    華    民    國    98    年     3    月    3     日
                              書記官  洪  美  智


司法院資訊處製作；財團法人民間司法改革基金會備份。
